ACORDAO-COMPLETO-2529049

ACÓRDÃO 1082/2022 ATA 6/2022 - SEGUNDA CÂMARA

VISTOS, relatados e discutidos estes Embargos de Declaração opostos pelo Sr. Antônio Soares de Araújo, ex-prefeito de Jardim de Piranhas/RN, contra o Acórdão 18985/2021-TCU-Segunda Câmara, proferido nos autos desta Tomada de Contas Especial instaurada pelo Ministério do Turismo - Mtur, em face da impugnação total de despesas do Convênio 418/2008, cuja finalidade consistia no incentivo ao turismo por meio do apoio à implementação do projeto intitulado "Maior São João do Povo".
ACORDAM os Ministros do Tribunal de Contas da União, reunidos em sessão da 2ª Câmara, ante as razões expostas pelo Relator, em:
9.1. com fundamento nos arts. 32, inciso II, e 34 da Lei 8.443/1992, conhecer dos presentes Embargos de Declaração, para, no mérito, rejeitá-los; e
9.2. dar ciência desta deliberação ao embargante e aos seus representantes legais, nos termos do art. 179, § 7º, do Regimento Interno/TCU.

Embargos de declaração opostos pelo Sr. Antônio Soares de Araújo, ex-prefeito de Jardim de Piranhas/RN, contra o Acórdão 18.985/2021  2ª Câmara.

Segunda Câmara

Município Jardim de Piranhas/RN.

3. Embargante: Antônio Soares de Araújo (XXX.653.914-XX).

13.1. Ministros presentes: Bruno Dantas (Presidente), Augusto Nardes, Aroldo Cedraz e Antonio Anastasia.
13.2. Ministros-Substitutos presentes: Marcos Bemquerer Costa (Relator) e André Luís de Carvalho.

MARCOS BEMQUERER

Ministro-Substituto Marcos Bemquerer Costa.

Trata-se dos embargos de declaração opostos pelo Sr. Antônio Soares de Araújo, ex-prefeito de Jardim de Piranhas/RN, contra o Acórdão 18985/2021-TCU-Segunda Câmara, proferido nos autos desta Tomada de Contas Especial instaurada pelo Ministério do Turismo, em face da impugnação total de despesas do Convênio 418/2008, cuja finalidade consistia no incentivo ao turismo por meio do apoio à implementação do projeto intitulado "Maior São João do Povo".
2.	Na sessão ordinária do dia 30/11/2021, esta Câmara decidiu, entre outras medidas, julgar irregulares as contas do Sr. Antônio Soares de Araújo, condenando-o ao pagamento do débito no quantum especificado naquele Acórdão, sem aplicação da multa proporcional ao dano ante a incidência da prescrição da pretensão sancionatória do Tribunal (peça 125) .
3.	Irresignado com essa deliberação, o recorrente sustenta haver omissão e obscuridade no Acórdão precitado (peça 137) .
	É o Relatório.

Rodrigo Dutra de Castro Gilberto (OAB/RN 10.399), Claudia Alvarenga Medeiros Amorim Santos Galvão (OAB/RN 4.841) e outros.

Não atuou.

EMBARGOS DE DECLARAÇÃO. DECISÃO PROFERIDA NOS AUTOS DE TOMADA DE CONTAS ESPECIAL. RAZÕES RECURSAIS INSUFICIENTES PARA ALTERAR O ACÓRDÃO ATACADO. REDISCUSSÃO DO MÉRITO DE QUESTÕES ASSENTADAS POR ESTA CORTE. INADEQUABILIDADE DA VIA RECURSAL ELEITA. CONHECIMENTO. NÃO PROVIMENTO.

TOMADA DE CONTAS ESPECIAL (TCE)

não atuou.

Trata-se dos embargos de declaração opostos pelo Sr. Antônio Soares de Araújo, ex-prefeito de Jardim de Piranhas/RN, em face do Acórdão 18985/2021-TCU-Segunda Câmara. 
2.	O decisum vergastado foi proferido nestes autos da Tomada de Contas Especial instaurada pelo Ministério do Turismo - Mtur, em face da impugnação total de despesas do Convênio 418/2008 (peça 9) , cuja finalidade consistia no incentivo ao turismo por meio do apoio à implementação do projeto intitulado "Maior São João do Povo".
3.	Ao apreciar o mérito desta TCE, a 2ª Câmara acolheu a interpretação de que o ex-prefeito não logrou êxito em comprovar a execução física e financeira do ajuste tampouco o nexo de causalidade entre os recursos repassados por força do convênio e as despesas declaradas pelo convenente ao tomador de contas.
4.	Por conseguinte, mediante o Acórdão 18985/2021-TCU-Segunda Câmara, decidiu-se julgar irregulares as contas do Sr. Antônio Soares de Araújo, condenando-o ao ressarcimento da quantia de R$ 100.000,00 (29/6/2010) , abatendo-se os valores já restituídos de R$ 4.104,82 (23/4/2009) e R$ 1,02 (20/10/2010) , sem a imposição da multa proporcional ao dano prevista no art. 57 da Lei 8.443/1992, porquanto o caso foi colhido pela prescrição da pretensão punitiva do Tribunal. Ainda foi autorizado o parcelamento, caso requerido, e a cobrança judicial da dívida, bem como se encaminhou cópia do acórdão à Procuradoria da República no Estado do Estado do Rio Grande do Norte e ao MTur (peça 125) .
5.	Irresignado, o ex-alcaide opôs embargos de declaração, alegando omissão e obscuridade no decisum (peça 137) .
6.	Acerca da admissibilidade do recurso, tendo em vista que foram invocados os vícios precitados na decisão e igualmente foram preenchidos os demais requisitos estabelecidos no art. 34, § 1º, da Lei 8.443/1992, entendo que os aclaratórios devem ser conhecidos.
7.	A respeito do mérito recursal, sob o pálio de supostas omissões e obscuridades, o embargante aduziu, em substância, que: a) não foi explicada a rejeição do seu "argumento 4" referente às assertivas de que "as bandas foram contratadas e se apresentaram" e de que houve cumprimento do objeto; b) não se analisou a afirmação relativa à irregularidade formal na prestação de contas, o que levaria à aprovação das contas com ressalvas; e c) a decisão não indicou a fundamentação legal que embasaria a possível cobrança judicial e o pagamento da dívida, o que estaria em desacordo com o art. 5º, inciso II, da Constituição Federal.
8.	Ao fim de seu arrazoado, o embargante requer sejam os declaratórios conhecidos e providos, conferindo-lhes ainda efeitos infringentes para reconhecer "satisfatória" a defesa antes apresentada ao Tribunal.
II
9.	Como visto acima, o embargante sustenta que não foi esclarecida, na deliberação atacada, a rejeição às suas asserções de que "as bandas foram contratadas e se apresentaram" e de que houve cumprimento do objeto, bem como aduz que não se examinou a sua afirmação referente à irregularidade formal na prestação de contas, insinuando que as contas deveriam ser aprovadas com ressalvas (alíneas a e b do item 7 acima) .
10.	Ao revés do que defende o recorrente, as alegações indicadas no item precedente foram verticalmente apreciadas na proposta de deliberação que impulsionou o Acórdão 18985/2021-TCU-Segunda Câmara, consoante trecho que reproduzo a seguir (grifos acrescidos) : 
"16. As assertivas de que as ocorrências consignadas nos pareceres técnicos do Mtur são meras falhas formais e de que o objeto da avença foi adimplido, consoante confirmam as fotos e os documentos anexados à prestação de contas original, estão na contramão das provas acostadas aos autos. 
17. Para melhor compreensão da matéria, destaco algumas glosas da Nota Técnica de Reanálise 484/2012 (peça 46) , em que constam os quesitos reprovados do Plano de Trabalho do ajuste e a correspondente análise do tomador de contas: a) itens: realização do evento (não comprovada) , palco, sonorização, iluminação, divulgação, cantor Max e as seguintes bandas: Estelar, Veneno de Cobra, Quarteto Degraus, Feras, Casadões do Forró, Cinzeiro de Motel e Gaviões do Forró; justificativa do MTur para impugnação: foram 'apresentadas fotografias que, no entanto, não comprovam a realização dos Shows especificamente no evento objeto do convênio, posto que em nenhuma das fotos foi possível observar características da localidade onde ocorreram os shows, identificação dos nomes das bandas ou a data dos registros das imagens'; e b) itens: banheiros químicos, camarotes, gerador - 'não foram apresentados elementos para análise'.
18. Inconformado com esse posicionamento, o responsável ingressou com recurso administrativo no MTur, que foi assim apreciado pela Pasta Ministerial de referência, conforme 'Pedido de Reconsideração Nota Técnica de Reanálise 537/2014" (peça 57) :
'O Convenente encaminhou pedido de reconsideração (fls. 574 a 587) , mediante o qual alega que as fotografias anteriormente encaminhadas juntamente com o restante da documentação apresentada para prestação de contas são suficientes para comprovação da execução física do objeto pactuado.
Primeiramente, cumpre esclarecer que esta análise tem por objetivo tão somente verificar a execução física do evento objeto do convênio. Portanto, no que compete as atribuições desta CGMC, verificou-se que as fotografias enviadas não nos traziam certeza de que seriam mesmo do evento conveniado. 
Sendo assim e considerando que o convenente em seu pedido de reconsideração juntou apenas uma cópia de uma notícia veiculada na internet, em um blog particular, sobre a divulgação do evento e que isso, por si só, não é suficiente para demonstrar a execução física do objeto do convênio, ratificamos o conteúdo da nota técnica anterior.'
19. A toda evidência, a execução física do ajuste foi permeada por irregularidade graves. Faltaram provas consistentes para que fosse demonstrada a efetiva realização do evento promovido com os recursos do convênio, uma vez que as fotografias apresentadas não identificavam o local dos shows, os nomes das bandas e a data dos registros das imagens, o que indubitavelmente não caracteriza mera falha formal, porquanto esses elementos são essenciais para atestar a implementação do objeto da avença."
11.	Percebe-se do fragmento acima que as afirmações de que as irregularidades seriam meras falhas formais e de que as bandas se apresentaram, bem como o objeto da avença foi cumprido, foram reptadas à guisa fundamentada e com base em diversos documentos acostados aos autos. 
12.	Ressalta-se ainda que o decisum ora vergastado igualmente analisou a questão da execução financeira do ajuste, especialmente ao assentar a falta de nexo de causalidade entre os recursos repassados por força do convênio e as despesas declaradas pelo convenente ao tomador de contas, conforme assim vazado (grifos meus) :
"26. (...)	aduz o ex-prefeito que as ressalvas do tomador de contas acerca da execução financeira não obstam o reconhecimento do cumprimento do objeto. 
27. Preliminarmente, reitero que não se pode asseverar que o convênio foi implementado, tanto é que o tomador de contas impugnou os itens correspondentes à execução física da avença. 
28. Ainda que assim não fosse, para o responsável demonstrar a boa e regular aplicação dos recursos não basta que o objeto pactuado tenha sido realizado, é necessário comprovar que a sua consecução foi efetuada com o emprego dos recursos federais repassados para o fim a que se destinavam.
29. Noutras palavras, a execução física da avença, por si só, não confere regularidade aos gastos. É preciso atestar que as ações foram custeadas com as verbas do ajuste, em adequada execução financeira, sob pena de não se confirmar o nexo de causalidade entre as despesas realizadas e a quantia recebida dos cofres federais.
30. Nesse sentido, transcrevo os seguintes enunciados colhidos da ferramenta de pesquisa do Tribunal 'Jurisprudência Selecionada':
Acórdão 3223/2017-TCU-Segunda Câmara (de minha relatoria) 
'A comprovação da boa e regular aplicação de recursos públicos transferidos mediante convênio e outros instrumentos congêneres evidencia-se mediante a execução física e a execução financeira da avença, acompanhada do nexo de causalidade entre uma e outra.' 
Acórdão 1276/2015-TCU-Plenário (rel. min. José Múcio Monteiro) 
'A comprovação da execução do objeto deve ser acompanhada da demonstração de compatibilidade entre os recursos públicos envolvidos e os gastos efetuados. A presunção de legitimidade do ato administrativo que atesta os gastos é afastada diante da ausência do conjunto probatório das despesas exigido por lei.'
31. Em síntese, em tema de convênio, deve ser evidenciada a execução física, a financeira e o correspondente nexo de causalidade entre uma e outra. 
32. Assim, mesmo que fosse comprovada a implementação do objeto, o que não é caso dos autos, não há como afirmar que houve a boa e regular aplicação dos recursos repassados por força do Convênio 418/2008, nem que o valor transferido foi utilizado na finalidade pactuada, haja vista a falta de vínculo entre recursos recebidos e os gastos incorridos, consoante passo a explicar.
33. Principio por transcrever trecho da instrução elaborada na SecexTCE, com vistas a melhor aproximação com a matéria (peça 96) :
"19.  (...) além das irregularidades na execução física, há outras irregularidades na execução financeira. É o que se expõe a seguir.
20. O extrato bancário de peça 24, p. 1-5, permite verificar que os pagamentos foram realizados em cheque, em desacordo com a cláusula sétima do termo de convênio, da Movimentação da conta específica, que prescreve que os pagamentos devem ser realizados exclusivamente mediante crédito na conta bancária de titularidade dos fornecedores e prestadores de serviços.
21. A ausência de comprovação de que os pagamentos foram efetivamente repassados às empresas contratadas mediante créditos nas respectivas contas bancárias de titularidade dos fornecedores e prestadores de serviços representa a quebra do imprescindível nexo de causalidade entre a execução financeira e as despesas incorridas para a realização do evento avençado, além de descumprir a cláusula sétima do termo de convênio - Da Movimentação da Conta Específica e da Aplicação dos Recursos (peça 9, p. 8-9) , em obediência ao art. 50, § 2º, inciso II, da Portaria Interministerial 127/2008, que prescreve, in verbis:
'PARÁGRAFO SEGUNDO. Os atos referentes movimentação e ao uso dos recursos a que se refere o caput desta Cláusula serão realizados ou registrados no SICONV, observando-se os seguintes preceitos:
I - movimentação da conta bancária específica deste Convênio;
II - pagamentos realizados exclusivamente mediante crédito na conta bancária de titularidade dos fornecedores e prestadores de serviços;"
34. A primeira constatação que sobressai dos autos refere à infração das disposições do convênio que fixou 'exclusivamente' o modo de dispêndio dos recursos por meio de depósito na conta bancária de titularidade das empresas prestadoras de serviços, e não mediante cheque.
35. Além do desatendimento às regras conveniais, o mais grave, para o fim de execução financeira, foi o responsável não acostar aos autos cópias dos Cheques 850002, 850003, 850004, 850005, que foram fatos geradores da movimentação dos recursos, conforme registrado no extrato da conta corrente do ajuste inserto à peça 24, p. 1 e 3. A ausência das fotocópias dessas cártulas no processo impede a verificação dos efetivos destinatários das verbas federais em questão e, por conseguinte, rompe o liame de causalidade entre o valores recebidos e os gastos efetuados com o dinheiro público do convênio.
 (...) 
37. Na hipótese concreta verificada nestes autos, não ficou evidenciado o liame objetivo de causalidade entre os recursos repassados por força do convênio e as despesas declaradas pelo convenente ao tomador de contas, restando caracterizada a irregularidade objeto de citação do ex-prefeito: 'não comprovar que os pagamentos foram efetivamente repassados às empresas contratadas, representando a quebra do imprescindível nexo de causalidade entre a execução financeira e as despesas incorridas para a realização do evento avençado'.
38. Deve-se deixar bem vincado que cabe a quem se comprometeu a aplicar as verbas federais nas finalidades acordadas o ônus de demonstrar o adequado emprego da integralidade dos recursos, mediante documentação suficiente e hábil para tanto, o que não ocorreu nestes autos.
39. Esse dever decorre de imposição derivada do ordenamento jurídico, a teor do bloco normativo composto pelas disposições dos arts. 70, parágrafo único, da Constituição Federal, 93 do Decreto-lei 200/1967 e 66 do Decreto 93.872/1986."
13.	Como se nota, as vergastas oferecidas pelo embargante não se sustentam, pois as alegações referentes à existência de meras falhas formais, à apresentação das bandas e ao cumprimento do objeto estavam (e ainda permanecem) na contramão da situação fática delineada nos autos e mormente das provam que alicerçam o processo. 
14.	Reitera-se que a deliberação recorrida deixou bem frisado que foram graves as ocorrências que tisnaram os autos (não comprovação da execução física e financeira do ajuste e falta de liame causal entre as verbas repassadas e declaradas ao tomador de contas) , sendo insuficiente o embargante insistir na tese de que se trataram de falhas formais, sem trazer documentos aos autos que comprovem a boa e regular aplicação dos recursos transferidos.
15.	Alega ainda o recorrente que a decisão foi omissa ao não indicar o fundamento legal que embasaria a possível cobrança judicial e o pagamento da dívida, o que estaria em desacordo com o art. 5º, inciso II, da Constituição Federal, segundo qual "ninguém será obrigado a fazer ou deixar de fazer alguma coisa senão em virtude de lei." 
16.	Essa assertiva decorre de desatenção ao julgado. Como sói ocorrer nesta Casa de Contas, os comandos veiculados na parte dispositiva das deliberações estão apoiados na lei que os sustentam. Com o Acórdão 18985/2021-TCU-Segunda Câmara não foi diferente, basta compulsar o decisum para verificar a deferência desta Corte à Constituição e sua Lei Orgânica e especialmente ao princípio da legalidade. Para que não reste dúvida, transcrevo, em parte, a decisão:
"9.1. com fundamento nos arts. 1º, inciso I, 16, inciso III, alíneas 'b' e 'c', 19, caput, e 23, inciso III, da Lei 8.443/1992, julgar irregulares as contas do Sr. Antônio Soares de Araújo, condenando-o ao pagamento da quantia (...) ;
9.2. autorizar, caso requerido, com base no art. 26 da Lei 8.443/1992, o parcelamento da dívida constante no subitem 9.1 deste Acórdão em até 36 (trinta e seis) parcelas mensais e sucessivas, (...) ;
9.3. autorizar, desde logo, a cobrança judicial da dívida, nos termos do art. 28, inciso II, da Lei 8.443/1992, caso não atendida a notificação;"
17.	A toda evidência, o embasamento legal da cobrança judicial e do pagamento da dívida é cristalino.
III
18.	Pelo exposto acima, percebe-se que as alegadas omissões e obscuridades não se confirmaram, porquanto são inexistentes e especialmente porque as irregularidades foram bem esclarecidas na deliberação recorrida. 
19.	De mais a mais, depreende-se que o objetivo do irresignado ao manejar os embargos é revolver o mérito do Acórdão 18985/2021-TCU-Segunda Câmara. 
20.	Registro o desacerto da via recursal eleita pelo recorrente para manifestar seu descontentamento contra a deliberação vergastada, haja vista que os declaratórios não se prestam à alteração do mérito das decisões, pois têm a finalidade de corrigir os defeitos no acórdão, nos termos do que dispõe o art. 34, caput, da Lei 8.443/1992.
21. 	No caso dos autos, o defendente procura fazer valer seu desiderato na via estreita dos embargos de declaração, buscando rediscutir matéria já assentada por este Colegiado à luz do que seria mais favorável ao seu interesse. Tal desígnio não deve ocorrer por meio da espécie recursal dos aclaratórios para a pretensão de reformar o acórdão combatido.
22. 	Nessa linha tem sido a jurisprudência deste Tribunal (v.g.: Acórdãos 2.635/2015, rel. min. Bruno Dantas, 291/2015, rel. min. Walton Alencar Rodrigues, ambos do Plenário) , bem como do Supremo Tribunal Federal (v.g.: RE 327376/PR, DJ 12/06/2002, AI 423108 AgR-ED/DF, DJ 18/02/2005; AI 455611 AgR-ED/RS, DJ 18/02/2005; AI 488470 AgR-ED/RS, DJ 18/02/2005) . A exemplo, reproduzo trecho de decisão monocrática exarada pelo ministro Carlos Velloso no RE 327376/DF:
"Não cabe, por outro lado, em sede de embargos de declaração, rediscutir a matéria decidida, para modificar o julgado em sua essência ou substância (...) . Inviável, portanto, o RE, nego-lhe seguimento."
23.	Dessa forma, não há guarida no meio processual escolhido pelo defendente para revisitar o mérito de questões já examinadas pelo Tribunal, cabendo ao irresignado com o teor da deliberação emitida se valer das vias recursais adequadas para provocar a reapreciação da matéria por esta Casa de Contas. 
	Ante o exposto, manifesto-me por que seja adotada a deliberação que ora submeto a este Colegiado.
	
T.C.U., Sala de Sessões, em 15 de março de 2022.
MARCOS BEMQUERER COSTA
						       Relator